最高法院刑事判決　　　　　　　九十四年度台上字第九一八號
　　上　訴　人　甲○○
　　　　　　　　　　　　路76.
　　　　　　　　　　　　路80.
　　選任辯護人　蕭文濱律師
　　上　訴　人　乙○○
　　　　　　　　　　　　4段3.
上列上訴人等因偽造文書案件，不服台灣高等法院台中分院中華
民國九十三年十二月一日第二審更審判決（九十三年度上更(二)字
第一八三號，起訴案號：台灣台中地方法院檢察署八十六年度偵
字第一八七七三號），提起上訴，本院判決如下：
    主  文
原判決關於甲○○部分撤銷，發回台灣高等法院台中分院。
其他上訴駁回。
    理  由
一發回部分（即甲○○部分）：
本件原判決認定：緣業經原審判決無罪確定之張永坤，於民國八
十年間與案外人林海金合夥，在其所有坐落台中縣大雅鄉○○段
一○八三地號土地上，違章搭建面積約八十坪之建物（門牌號碼
為台中縣大雅鄉○○村○○鄰○○路二七二巷三十七之一號）經
營園藝花木生意，因無法取得使用執照，於委請水電工即上訴人
甲○○向台灣電力股份有限公司（下簡稱台電公司）申請電力時
，祇能核准農業用電。嗣因電力不足，經常跳電，而該建物又無
使用執照，無法申請住宅用電，乃於八十五年十一月間再委託甲
○○透過管道代為申請住宅用電及重新施工拉線。甲○○明知該
建物係違章建築，且無使用執照，根本無法申請住宅用電，惟因
有利可圖，乃答應張永坤之請求，並於八十五年十二月間，轉而
與敦園水電工程有限公司負責人乙○○（乙○○部分詳後述）接
洽如何依住宅用電申請電力。嗣經乙○○到場勘估後向甲○○表
示，在無使用執照情況下，以違法手續申請住宅用電，費用較高
，須新台幣（下同）十二萬元（含工程費二萬元、交際費三萬元
），並要求甲○○向張永坤索取十五萬元之費用（差額三萬元則
作為甲○○仲介之報酬）。甲○○預見乙○○欲以違法手續申辦
住宅用電，如提供張永坤之國民身分證、印章、建物地址及其座
落土地之所有權狀予乙○○，將有助於乙○○從事偽造使用執照
（公文書）之非法犯行，竟不違背其本意，基於幫助乙○○偽造
公文書之不確定故意，於八十五年十二月間，告知張永坤辦理住
宅用電必須十五萬元代價，且須先支付八萬元訂金以作為打通關
節之用。張永坤同意甲○○之要求，乃先支付八萬元訂金並提供
其國民身分證、印章、建物地址、外觀照片及土地所有權狀予甲
○○，委由甲○○全權處理。甲○○於收取八萬元訂金後，先抽
取一萬元佣金及預扣二萬元工程費後，將其餘五萬元及上開資料
轉交予乙○○，並約定待張永坤給付尾款七萬元時，再由甲○○
、乙○○各分取二萬元、五萬元。乙○○於收取五萬元訂金後，
為使申請案能順利過關，乃於八十五年十二月中旬，以三萬元代
價委託與其同有偽造使用執照（公文書）犯意聯絡之林秋煙（嗣
於八十六年五月二十五日死亡），共同偽造使用執照，惟林秋煙
因不識字，又轉請與其有偽造使用執照（公文書）犯意聯絡之不
詳姓名者，偽刻「臺中縣政府工務局印」及「局長李茂雄」之簽
名章，而共同偽造「臺中縣政府工務局使用執照」一張（捌肆工
建使字第伍零壹號）。得手後，乙○○、林秋煙即於八十五年十
二月三十一日，共同持該偽造之使用執照行使，向台電公司台中
區營業處神岡服務所申請住宅用電，使承辦人誤為核准，致生損
害於台電公司及台中縣政府等情。因而撤銷第一審關於甲○○部
分之判決，改判論處甲○○幫助共同行使偽造公文書，足以生損
害於公眾及他人罪刑，固非無見。
惟查：(一)、有罪之判決書，其認定之事實及所載之理由必須互相
適合，否則即屬理由矛盾，其判決當然為違背法令。原判決事實
認定：「甲○○預見乙○○欲以違法手續申辦住宅用電，如提供
張永坤之國民身分證、印章、建物地址及其座落土地之所有權狀
予乙○○，將有助於乙○○從事偽造使用執照（公文書）之非法
犯行，竟不違背其本意，基於幫助乙○○偽造公文書之不確定故
意……」，而為本件犯罪。惟理由卻說明：「無證據顯示被告甲
○○知悉並參與被告乙○○與林秋煙共同偽造公文書之行為」（
見原判決第八面第四行）。則甲○○對於「乙○○偽造使用執照
」之犯罪事實，究竟係「預見」其發生而其發生並「不違背其本
意」；或「無證據顯示甲○○知悉……乙○○……偽造公文書之
行為」？其事實之認定與理由之說明，不相適合，自有理由矛盾
之違誤。(二)、科刑之判決書其宣示之主文，與所載之事實及理由
必須互相適合，否則即屬理由矛盾，其判決當然為違背法令。原
判決事實記載：甲○○「基於幫助乙○○偽造公文書之不確定故
意……」，而為本件犯罪。理由亦說明：甲○○「基於幫助之意
思，參與偽造公文書構成要件以外之行為，為幫助犯」（見原判
決第十二面第十二行）。亦即其事實及理由均認：甲○○係幫助
乙○○一人偽造公文書，並未認定甲○○幫助乙○○、林秋煙二
人，共同行使偽造公文書。乃其主文卻諭知：「甲○○幫助共同
行使偽造公文書」，致其宣示之主文，與所載之事實及理由不相
適合，亦有理由矛盾之違誤。(三)、刑法第三十八條第一項第二款
所列「供犯罪所用或犯罪預備之物」，依同條第三項規定，以屬
於犯人者為限，始得宣告沒收。倘非屬犯人所有，即不在該法條
所定，得沒收之列。而所稱「犯人」，在共同正犯之場合，基於
共同犯罪行為，應由共犯各負全部責任之理論，對於共犯間「供
犯罪所用或犯罪預備之物」，祇要屬於共犯中一人所有，即得對
於其餘共犯為沒收之諭知。惟幫助犯並無共同犯罪之意思，且僅
參與構成要件以外之行為，自不適用責任共同之原則，關於正犯
所有「供犯罪所用或犯罪預備之物」，即無從對幫助犯為沒收之
諭知。原判決認定，甲○○為偽造公文書罪之幫助犯如果無訛，
而該偽造之公文書（即涉案之「臺中縣政府工務局使用執照」）
並非幫助犯甲○○所有，乃原判決猶依刑法第三十八條第一項第
二款規定，對甲○○諭知沒收，亦有違誤。以上或為上訴意旨指
摘所及，或為本院得依職權調查之事項，應認原判決關於甲○○
部分，仍有撤銷發回更審之原因。另原判決事實既認定，甲○○
知悉乙○○欲以違法之方法，偽造使用執照用以申請住宅用電，
經商量後而仍向業主張永坤索取異常之高額費用及相關資料後，
轉交乙○○以遂行偽造使用執照之行為，並與乙○○朋分高額之
利潤。依其情形，甲○○有無以自己共同犯罪之意思，事前同謀
，而推由乙○○實施，案經發回，併予斟酌。
二駁回部分（即乙○○部分）：
按刑事訴訟法第三百七十七條規定，上訴於第三審法院，非以判
決違背法令為理由，不得為之。是提起第三審上訴，應以原判決
違背法令為理由，係屬法定要件。如果上訴理由狀並未依據卷內
訴訟資料，具體指摘原判決不適用何種法則或如何適用不當，或
所指摘原判決違法情事，顯與法律規定得為第三審上訴理由之違
法情形，不相適合時，均應認其上訴為違背法律上之程式，予以
駁回。本件上訴人乙○○部分，上訴意旨略稱：原審於審判期日
，並未提示「敦園水電工程有限公司營利事業登記證影本」及台
中縣政府核發予案外人僑澤實業有限公司之「工建使字第伍零壹
號使用執照影本」供其辨認，即採為不利之判斷，有應於審判期
日調查之證據未予調查及違背直接審理之違法云云。
惟查：(一)、原判決撤銷第一審關於乙○○部分之判決，改判論處
乙○○共同行使偽造公文書，足以生損害於公眾及他人罪刑，已
敘明：(1)乙○○係敦園水電工程有限公司之負責人，明知無建物
使用執照，根本無法申請住宅用電，為圖厚利，竟接受水電工甲
○○之委託，於取得甲○○所轉交之高額代價及業主張永坤之相
關資料後，以三萬元代價，委請林秋煙（嗣已死亡）輾轉不詳姓
名者，共同偽造「臺中縣政府工務局使用執照」一張（捌肆工建
使字第伍零壹號），並於取得該偽造之使用執照後與林秋煙同往
台電公司台中區營業處神岡服務所，持其影本行使，申請住宅用
電等情。業據乙○○於法務部調查局台中縣調查站詢問時坦承不
諱，核與甲○○、張永坤陳述之情節相符，並有台電公司台中區
營業處八十六年二月十五日中區豐服發字第豐密八六○二之○
○一號函及其檢附偽造之「臺中縣政府工務局使用執照」（捌肆
工建使字第伍零壹號）影本附卷可資證明。(2)乙○○提出於台電
公司台中區營業處神岡服務所之使用執照影本，經原審法院送請
台中縣政府鑑定結果，真正之捌肆工建使字第伍零壹號使用執照
係核發給案外人僑澤實業有限公司，與涉案之使用執照，其土地
之地號、建物之地址、起造人之名稱，均不相同；且該涉案使用
執照上之「臺中縣政府工務局印」及「局長李茂雄」之簽名章亦
均屬偽造，並有台中縣政府九十年七月三日九十府工建字第一六
七六六七號函在卷可憑。因認乙○○確有共同行使偽造公文書之
行為，為其所憑之證據及認定之理由。而以乙○○嗣後辯稱，不
知委請林秋煙取得之使用執照係屬偽造云云，乃飾卸之詞，不可
採信等情綦詳。(二)、刑事訴訟法第三百七十九條第十款所稱「依
本法應於審判期日調查之證據」，乃指該證據在客觀上為法院認
定事實及適用法律之基礎者而言，若非上述情形之證據，其未予
調查者，本不屬於上開第十款之範圍。關於乙○○為負責人之「
敦園水電工程有限公司營利事業登記證影本」及台中縣政府核發
予案外人僑澤實業有限公司之「工建使字第伍零壹號使用執照影
本」，均非本件犯罪認定事實及適用法律基礎之證據，原審縱予
調查亦無從動搖原判決就犯罪事實之認定，即顯然於判決無影響
，依刑事訴訟法第三百八十條規定，並不得執為上訴第三審之理
由。上訴意旨徒憑己見，任意指摘為違法，顯與法律規定得為第
三審上訴理由之違法情形，不相適合。其上訴違背法律上之程式
，應予駁回。
據上論結，應依刑事訴訟法第三百九十五條前段、第三百九十七
條、第四百零一條，判決如主文。
中　　華　　民　　國　九十四　年　　二　　月　二十四　日
                      最高法院刑事第七庭
                          審判長法官  陳　炳　煌
                                法官  陳　世　雄
                                法官  韓　金　秀
                                法官  吳　信　銘
                                法官  徐　文　亮
      本件正本證明與原本無異
                                      書  記  官
中　　華　　民　　國　九十四　年　　三　　月　　二　　日
                                                      V
